【裁判字號】    98,訴,2009
【裁判日期】    990113
【裁判案由】    槍砲彈藥刀械管制
【裁判全文】
臺灣板橋地方法院刑事判決              98年度訴字第2009號
公  訴  人  臺灣板橋地方法院檢察署檢察官
被      告  丙○○
選任辯護人  財團法人法律扶助基金會郭振茂律師
上列被告因槍砲彈藥刀械管制案件，經檢察官提起公訴（98年度
偵字第10954號），本院判決如下：
    主  文
丙○○未經許可，持有可發射子彈具有殺傷力之空氣槍，處有期
徒刑壹年拾月，併科罰金新臺幣萬元，罰金如易服勞役，以新
臺幣壹仟元折算壹日。
扣案具殺傷力之空氣槍壹枝（槍枝管制編號：0000000000號）沒
收。
    事  實
一、丙○○有違反肅清煙毒條例及麻醉藥品管理條例等前科。其
    明知具有殺傷力之空氣槍，係屬槍砲彈藥刀械管制條例第4
    條所列管之槍砲，非經中央主管機關許可，不得無故持有，
    竟仍基於持有具殺傷力空氣槍之犯意，於民國95年底某日透
    過網路購入可發射子彈具殺傷力之空氣槍一枝（槍枝管制編
    號：0000000000號，含鋼瓶一只）及鋼珠子彈283 顆後，即
    無故持有之。嗣因其將於96年4 月22日入監執行他案刑期，
    遂於入監前某日將該把空氣槍連同鋼瓶、鋼珠子彈，攜至不
    知情之友人乙○○（業經本院以96年度訴字第1428號案件判
    決無罪）位於臺北縣三重市○○街21號1 樓住處，託乙○○
    代為保管。後於98年1 月20日晚間7 時50分許，警方持本院
    核發之98年度聲搜字第276 號搜索票至上址搜索關於毒品危
    害防制條例案件之相關證物時，查獲上開空氣槍、鋼瓶及鋼
    珠子彈等物而另案扣押之，始循線查悉上情。
二、案經臺灣板橋地方法院檢察署檢察官自行簽分偵查起訴。
    理  由
一、證據能力方面：
(一)證人乙○○於警詢中所為之證述雖係被告丙○○以外之人於
    審判外之陳述，然經本院於審判程序調查證據時提示被告、
    辯護人並告以要旨後，被告及辯護人均未於言詞辯論終結前
    聲明異議，且本院審酌證人乙○○係被告之友人，並無曲詞
    構陷被告之動機，其所證之事實復為被告所自承，是其證詞
    具有一定之可信度，如引為證據應屬適當，依刑事訴訟法第
    159 條之5 規定，即有證據能力。
(二)依刑事訴訟法第198 條、第208 條之規定，所謂鑑定乃指於
    刑事訴訟程序中為取得證據資料而由檢察官或法官指定具有
    特別知識經驗之鑑定人、學校、機關或團體，就特定之事物
    ，以其專業知識加以分析、實驗而作判斷，以為偵查或審判
    之參考。故而，不論鑑定人或鑑定機關、學校、團體，均應
    由檢察官或法官視具體個案之需要而為選任，始符合刑事訴
    訟法第198 條、第208 條之規範本旨，否則所為鑑定，仍屬
    於傳聞證據。但對於司法警察機關調查中之案件，或有量大
    或急迫之情形，為因應實務之現實需求，認為當然有鑑定之
    必要者，基於檢察一體之原則，自得由該管檢察長對於轄區
    內之案件，以事前概括選任鑑定人或囑託鑑定機關（團體）
    之方式，俾便轄區內之司法警察官、司法警察對於調查中之
    此類案件，得即時送請事前已選任之鑑定人或囑託之鑑定機
    關（團體）實施鑑定（參照法務部以92年9 月1 日法檢字第
    0920035083號函釋）。而內政部警政署刑事警察局就「槍彈
    有無殺傷力之鑑定」為臺灣高等法院檢察署檢察長概括選任
    之鑑定機關，亦據臺灣高等法院檢察署以92年9 月9 日檢文
    允字第0921001203號函示在案。是卷附內政部警政署刑事警
    察局98年2 月24日刑鑑字第0980012132號鑑驗書雖係由臺北
    縣政府警察局中和分局移送鑑定，衡諸前揭說明，仍屬受檢
    察官囑託鑑定，則鑑定人或鑑定機關依刑事訴訟法第206 條
    所出具之上揭鑑驗書，乃屬上開刑事訴訟法第159 條第1項
    規定中之「法律另有規定」，是依上開規定之反面解釋，屬
    傳聞證據之例外，自有證據能力（最高法院95年度台上字第
    6648號判決意旨參照)。
二、訊據被告丙○○固坦承於上開時間購入扣案空氣槍一枝（含
    鋼瓶一只）及鋼珠子彈等物，嗣於入監服刑前託乙○○代為
    保管之事實，惟矢口否認有持有具殺傷力空氣槍之犯行。辯
    稱：該空氣槍係以鋼瓶作為發射動力來源，然其鋼瓶經擺放
    數年後，氣體業已散失，動能應已不足，鑑定機關係以全新
    之鋼瓶試射，自不足證明該空氣槍具有殺傷力。再者，被告
    係經由網路購入，當時賣家表示合法，被告並不知具有殺傷
    力云云。經查：
(一)被告於上開時間自網路購得前揭空氣槍、鋼瓶及鋼珠子彈後
    持有之，嗣於入監服刑前連同其他行李一併委託不知情之乙
    ○○保管等事實，為被告所自承，核與證人乙○○於警詢及
    本院審理中所為之證述相符，並有現場及扣案物品照片三幀
    附卷可稽，暨上開空氣槍一枝、鋼瓶一只、鋼珠子彈283 顆
    等物扣案可資佐證，是此部分之事實堪以認定，合先敘明。
(二)扣案空氣槍之殺傷力部分：
  扣案之空氣槍及鋼珠子彈經送內政部警政署刑事警察局鑑定
    結果為：「送鑑空氣槍一枝（槍枝管制編號0000000000），
    認係氣體動力式槍枝，以小型高壓氣體鋼瓶內氣體為發射動
    力，經以金屬彈丸測試三次，其中彈丸（直徑4.5mm 、重量
    0.37g ）最大發射速度為135 公尺/ 秒，計算其動能為3.3
    焦耳，換算其單位面積動能為20焦耳/ 平方公分。送鑑鋼珠
    子彈一包，認均係金屬彈丸。」，又依日本科學警察研究所
    之研究結果，彈丸單位面積動能達20焦耳/ 平方公分，足以
    穿入人體皮肉層乙節，有上開刑事警察局98年2 月24日刑鑑
    字第0980012132號鑑驗書一份在卷可參。
  按槍砲彈藥刀械管制條例第8 條規定中所指之殺傷力，依據
    一般人民日常生活與語言經驗，應能理解係指彈丸擊中人體
    可對皮膚造成穿透性傷害。而揆諸現行司法審判實務，亦係
    以其在最具威力之適當距離，以彈丸可穿入人體皮肉層之動
    能為槍械具殺傷力之基準（司法院秘書長中華民國81年6 月
    11 日 秘台廳（二）字第06985 號函參照），此項審查標準
    並據司法院大法官會議第669 號解釋意旨認與法律明確性無
    違。本案空氣槍經試射鑑定結果，單位面積動能既達20焦耳
    / 平方公分，已足以穿透人體皮肉層，且前經臺北縣政府警
    察局刑事鑑識中心巡官陳永和鑑定試射結果，彈丸更完全貫
    穿厚度達0.55mm的鋁製監測板，有上開警察局氣體動力式槍
    枝（空氣槍）動能初篩報告表及所附試射照片在卷可按，並
    經證人陳永和於本院審理中到庭證述甚詳（參見本院98年12
    月22日審判筆錄第4 、5 頁），更可徵該支空氣槍所發射之
    彈丸在最具威力之適當距離，當可穿透較金屬鋁板脆弱之人
    體皮肉層無疑，是該支空氣槍顯然具有殺傷力，至為灼然。
  又槍枝須透過其所發射足以穿透人體皮肉層之子彈或彈丸，
    才有所謂殺傷力可言，否則槍枝本身僅為金屬硬物，若無子
    彈或彈丸搭配，僅能憑藉其金屬堅硬材質作為揮打、敲擊之
    工具，威力較一般刀械或鐵鎚等五金工具還低，自非前述槍
    砲彈藥刀械條例中針對槍枝部分所特指之殺傷力。故在判斷
    槍枝是否具有殺傷力時，在槍枝部分所應考量者，乃為其結
    構與功能是否可發射足以穿透人體皮肉層之金屬彈丸或子彈
    ，亦即發射功能，此與子彈本身之結構與發射動能（如裝填
    火藥份量），係屬二事。在實際試射時，所測得者係子彈本
    身射出槍口後之動能，而此動能即為槍枝之發射功能與子彈
    之發射動能結合作用之結果。是在判斷槍枝本身之殺傷力時
    ，不應與子彈本身之發射動能加以混淆，且應以在一般狀況
    下，該槍枝所能擊發之適用子彈加以評估，否則扣得者縱係
    制式手槍，豈能因其同時扣案者為製造不良之土造子彈，即
    得謂該把制式手槍無殺傷力？其理甚明。而在空氣槍之情形
    時，空氣槍係指非以火藥等爆裂物發射，而藉壓縮氣體或壓
    縮瓦斯之氣體膨脹，用以發射子彈或金屬之槍枝，亦即其發
    射動能並非來自子彈底火遭敲擊爆炸後點燃子彈內所含推進
    火藥而產生之動能，而係透過壓縮氣體之膨脹而發射彈丸，
    故就扣案空氣槍所用之高壓氣體鋼瓶而言，其內高壓氣體之
    充足與否所影響者僅為子彈之發射動能，而非空氣槍本身之
    發射功能，是在評估空氣槍之殺傷力時，依前所述，所應考
    量者僅應為依空氣槍本身之構造，在裝填一般市售鋼瓶之情
    況下，是否可發射足以穿透人體皮肉層之金屬彈丸，應無疑
    義。
  準此，上開鑑定單位雖均非以扣案空氣槍內原所附之小型高
    壓氣體鋼瓶作為發射動力，然依證人陳永和及證人即上開刑
    事警察局鑑定人員甲○○○○於本院審理中所證，渠等係以
    與原氣體鋼瓶相同規格之模型店合法市售氣體鋼瓶替代（參
    見上開本院審判筆錄第4 頁及本院98年11月17日審判筆錄第
    6 頁）。證人高建成並證稱接上相同規格之氣體鋼瓶後，若
    空氣槍枝之內部結構不同，即會造成彈丸的發射速度不同等
    語（參見上開本院審判筆錄第7 頁）。揆諸前揭說明，扣案
    空氣槍在裝填一般市售氣體鋼瓶之情形下，透過其槍枝構造
    所發射之彈丸動能既足以穿透人體皮肉層，自具有殺傷力無
    疑，被告此部分所辯，即非可採。
(三)被告雖稱其不知扣案空氣槍具有殺傷力云云，然依其及證人
    乙○○所述，被告係於96年4 月22日入監服刑前將扣案空氣
    槍、鋼瓶及鋼珠子彈等物託由乙○○保管。然被告當時係因
    放火罪而經本院以94年度訴字第1223號刑事判決判處有期徒
    刑三年七月，並由臺灣高等法院以95年度上訴字第2426號判
    處刑事判決駁回上訴而確定，有臺灣高等法院被告前案紀錄
    表一份在卷可按，且當時經緝獲到案入監服刑時尚未經減刑
    ，復為累犯，是其當時入監至少需服刑二年餘，並不算短。
    被告於本院98年度訴字第1428號案件（被告為乙○○）審理
    中，並稱其行李差不多兩個置物箱、包裹也沒有多大等語（
    參見該案98年7 月7 日審判筆錄第6 至8 頁），則其又何以
    不將個人行李及扣案空氣槍等物攜回位於臺北縣三重市之家
    中擺放，卻將上開個人物品放到友人家中欲擺放至少兩、三
    年之久，已悖於常情。另被告於偵查中供稱：「因為當時我
    出事了，想說拿到他那，等我回去的時候，在（再）去他那
    取回丟掉。」等語（參見98年度偵字第10954 號偵查卷第5
    、6 頁），按若被告主觀上認為該支空氣槍合法，又豈會因
    為出事就將該把空氣槍另外藏放，又何須取回後丟掉？顯見
    被告當時已知悉扣案空氣槍應具有殺傷力，屬違禁物，方會
    在出事後另外找地方藏放，方會稱欲丟掉等語，至為灼然。
    是被告辯稱其不知該把空氣槍具有殺傷力云云，亦非可採。
(四)綜上所述，被告上開所辯，均非可採。據此，本案事證明確
    ，被告犯行堪以認定。
三、論罪科刑部分：
(一)核被告所為，係犯槍砲彈藥刀械管制條例第8 條第4 項之未
    經許可持有可發射子彈具有殺傷力之空氣槍罪。
(二)按槍砲彈藥刀械管制條例第8 條所規定禁止製造、運輸、販
    賣之客體相對廣泛，由於空氣槍之取得、使用、改造較為便
    利，且具有物理上之危險性，容易成為犯罪之工具，是將一
    部分殺傷力較低之空氣槍列在處罰範圍內，固有助於重要公
    益目的之達成，且具有必要性，惟不論行為人犯罪情節之輕
    重，均以重度自由刑相繩，未能具體考量行為人違法行為之
    惡害程度，對違法情節輕微、顯可憫恕之個案，可能構成顯
    然過苛之處罰，而無從兼顧實質正義。又不具殺傷力且無危
    害安全之虞之空氣槍係合法而容易取得之休閒娛樂商品，而
    改造此類空氣槍，所需零件易於取得，亦無須高度之技術。
    倘人民僅出於休閒、娛樂等動機而改造合法之空氣槍，雖已
    達殺傷力標準，但若其殺傷力甚微，對他人生命、身體、自
    由、財產等法益之危險甚低，或有其他犯罪情節輕微情況，
    縱科以最低刑度，猶嫌情輕法重，致有罪責與處罰不相對應
    之情形，司法院大法官會議釋字第669 號解釋意旨可資參照
    。本案被告所為雖係「持有」可發射子彈具有殺傷力之空氣
    槍此一行為態樣，而非上開解釋意旨所指之製造、運輸及販
    賣等態樣，然基於空氣槍易於取得且持有動機可能僅係基於
    供休閒、娛樂所用之同一考量，對持有空氣槍此一行為態樣
    ，自仍應參酌上開解釋意旨予以相同處理。準此，本院爰審
    酌被告有上開前科，有臺灣高等法院被告前案紀錄表一份在
    卷可按，素行非佳，雖其所持有之空氣槍具有殺傷力，然彈
    丸單位面積動能僅達20焦耳/ 平方公分，殺傷力較低，對他
    人生命、身體、自由、財產等法益之危險較低，且至被告於
    96年4 月22日入監後即未再持有，持有之時間不長，復無證
    據證明被告非基於休閒、娛樂等動機而持有，兼衡被告犯罪
    後雖否認犯行，但亦坦承該支入監近兩年後才在乙○○住處
    查扣之空氣槍為其所有此一主要事實等一切情狀，認本案之
    犯罪情節輕微，雖科以法定最低刑度即有期徒刑三年，猶有
    情輕法重過苛之憾，在客觀上足以引起一般人之同情，堪予
    憫恕，爰依刑法第59條之規定，酌量減輕其刑，而量處如主
    文所示之刑，並就罰金刑部分諭知易服勞役之折算標準，以
    資懲儆。
(三)扣案之空氣槍一枝（槍枝管制編號：0000000000號）經鑑定
    結果具有殺傷力，業如前述，即屬違禁物，不問何人所有，
    均應依刑法第38條第1 項第1 款規定沒收之。至扣案之氣體
    鋼瓶一只及鋼珠子彈283 顆，非屬違禁物，亦非因被告犯本
    案所生或所得之物，爰不併予宣告沒收，附此敘明。
據上論斷，應依刑事訴訟法第299 條第1 項前段，槍砲彈藥刀械
管制條例第8 條第4 項，刑法第11條前段、第59條、第42條第3
項、第38條第1 項第1 款，判決如主文。
本案經檢察官陳旭華到庭執行職務。
中    華    民    國    99    年    1     月    13    日
                    刑事第十庭審判長法  官   李幼妃
                                    法  官   鄭凱文
                                    法  官   張紹省
上列正本證明與原本無異。
如不服本判決，應於判決送達後10日內敘明上訴理由，向本院提
出上訴狀 (應附繕本) ，上訴於臺灣高等法院。其未敘述上訴理
由者，應於上訴期間屆滿後20日內向本院補提理由書「切勿逕送
上級法院」。
                                    書記官   周雅玲
中    華    民    國    99    年    1     月    13    日
附錄本案論罪科刑法條全文：
槍砲彈藥刀械管制條例第8 條
未經許可，製造、販賣或運輸鋼筆槍、瓦斯槍、麻醉槍、獵槍、
空氣槍或第四條第一項第一款所定其他可發射金屬或子彈具有殺
傷力之各式槍砲者，處無期徒刑或五年以上有期徒刑，併科新臺
幣一千萬元以下罰金。
未經許可，轉讓、出租或出借前項所列槍枝者，處五年以上有期
徒刑，併科新臺幣一千萬元以下罰金。
意圖供自己或他人犯罪之用，而犯前二項之罪者，處無期徒刑或
七年以上有期徒刑，併科新臺幣一千萬元以下罰金。
未經許可，持有、寄藏或意圖販賣而陳列第一項所列槍枝者，處
三年以上十年以下有期徒刑，併科新臺幣七百萬元以下罰金。
第一項至第三項之未遂犯罰之。

司法院資訊處製作；財團法人民間司法改革基金會備份。
